臺灣臺中地方法院民事判決　　　　　 96年度醫字第3號
原　　　告　王建
　　　　　　乙○○○
　　　　　　戊○○○○○○
　　　　　　丁○○
　　　　　　丙○○
共　　　同
訴訟代理人　庚○○
被　　　告　杏豐醫院即陳明源
訴訟代理人　鄭任斌律師
被　　　告　己○○
上列當事人間損害賠償事件，原告提起刑事附帶民事訴訟，經本
院刑事庭裁定移送（95年度附民字第434號），本院於中華民國
96 年4月4日言詞辯論終結，判決如下：
    主      文
被告應連帶給付原告甲○○新台幣壹佰陸拾參萬壹仟肆佰捌拾肆
元、連帶給付原告乙○○○新台幣壹佰參拾肆萬肆仟柒佰零壹元
，連帶給付原告戊○○○○○○、丁○○、丙○○各新台幣肆拾
萬元。
原告其餘之訴駁回。
    事實及理由
壹、程序事項：
    被告己○○經合法通知，未於最後言詞辯論期日到場，核無
    民事訴訟法第386條所列各款情形，爰依原告聲請，由其一
    造辯論而為判決。
貳、實體事項：
一、原告起訴主張被告己○○係救護車司機，領有初級救護員執
    照，以駕駛救護車為業，為從事業務之人。緣被害人王月嬌
    於民國（下同）94年12月26日因腦出血中風至童綜合醫院治
    療，進行氣切手術，經主治醫師確認可拔掉呼吸器而自行呼
    吸，但仍留氣切管，準備隨時抽痰。於95年3月7日經仁惠安
    養中心安排，由被告己○○駕駛被告杏豐醫院即陳明源所屬
    車號B6-3529號救護車將王月嬌，由原告甲○○、乙○○○
    陪同，自童綜合醫院轉載至仁惠安養中心，被告己○○明知
    氣切病患給氧應使用T型管放置氣切口給氧，但被告己○○
    卻採用直接將氧氣管接連氣切口，氣體只進不出，導致王月
    嬌身體腫脹一部、臉部發黑，再送往童綜合醫院急救，於同
    日12時30分許因急性氣腫併多器官及呼吸衰竭而死亡。被告
    杏豐醫院即陳明源為被告己○○之僱用人，依民法第188條
    之規定，負有選任受僱人及監督其職務執行之義務，被告己○○既為被告杏豐醫院即陳明源之受僱人，因執行救護車駕
    駛業務，其行為有過失而不法致侵害他人權利，且依緊急醫
    療救護法第18條救護車須配置2人以上人員之規定，惟被告
    杏豐醫院即陳明源並未確實遵守上開法令依法管理，致未於
    轉送載運途中觀察照料病患之身體狀況，故依民法第184條
    第1項一般侵權行為及民法第188條第1項僱用人侵權責任之
    規定，被告杏豐醫院即陳明源應與被告己○○連帶負損害賠
    償責任。被告等應連帶賠償原告之損害如下：(一)殯葬費：原
    告甲○○為被害人王月嬌支出殯葬，受有新台幣（下同）33
    5,700元之損害。(二)扶養費：原告甲○○、乙○○○為被害
    人王月嬌之父母，王月嬌對原告甲○○、乙○○○負有法定
    扶養義務，原告甲○○、乙○○○除被害人王月嬌外，尚有
    4名子女，王月嬌應負1/5之扶養義務，且王月嬌出院時已能
    自行呼吸，有復原之機會，有能力負擔法定扶養義務。依內
    政部公告年度台灣省低收入戶最低生活費每人每月9,210元
    及行政院主計處公告年台閩地區簡易生命表所示，原告甲○○、乙○○○之平均餘命尚有5年及11年，則以王月嬌所負
    之1/5扶養義務依霍夫曼計算法計算，原告甲○○、乙○○○得一次請求之扶養費之損害分別為95,784元、171,920元
    。(三)慰撫金：原告甲○○、乙○○○為被害人王月嬌之父母
    ，且於王月嬌轉院時，全程目擊愛女痛苦往生之過程，此種
    經歷非一般人所能承受之痛，愛女慘死，原告甲○○、乙○○○身心受創，爰各請求被告賠償慰撫金2,000,000元、2,5
    00,000元；原告戊○○○○○○、丁○○、丙○○為被害人
    王月嬌之子女，痛失慈母，未能報答養育之情，內心衝擊甚
    大，特請求慰撫金各800,000元。並聲明求為判決：被告應
    連帶給付原告甲○○2,431,484元；應連帶賠償原告乙○○○2,611,920元；應連帶賠償原告戊○○○○○○、丁○○
    、丙○○各800, 000元。
二、被告方面：
  (一)被告己○○經合法通知，未於最後言詞辯論期日到庭，惟據
    其前到庭對原告主張之事實及刑事判決認定之事實均不爭執
    ，惟以無資力賠償為辯，並聲明求為判決駁回原告之訴。
  (二)被告杏豐醫院即陳明源則辯稱：系爭救護車雖登記為被告杏
    豐醫院即陳明源名義，惟該救護車之駕駛係訴外人徐振成，
    被告杏豐醫院即陳明源將救護車業務委由徐振成承攬，以按
    件計酬方式處理，而被告己○○並非被告杏豐醫院即陳明源
    之員工，二者間無任何法律上或事實上之僱傭關係，被告杏
    豐醫院即陳明源根本無從監督被告己○○之行為。又本件係
    因原告甲○○欲將被害人王月嬌轉至仁惠護理之家繼續照護
    ，經仁惠護理之家主任辛○○聯絡智誠救護車有限公司（以
    下簡稱智誠公司）派遺救護車載送，惟智誠公司人員另行聯
    絡亦從事駕駛救護車業務之被告己○○前往沙鹿童綜合醫院
    接送，因此，被告己○○並非基於杏豐醫院之指派為其執行
    職務而前往載送被害人，當時並非為被告杏豐醫院即陳明源
    執行職務，且被告杏豐醫院即陳明源亦未因被告己○○之載
    送被害人行為獲有利益。被告己○○既非被告杏豐醫院即陳
    明源之受僱人，又非為被告杏豐醫院執行職務，則原告主張
    被告杏豐醫院即陳明源應就本件損害負僱用人之連帶賠償責
    實與法不合。另被害人王月嬌出院時無法自行呼吸，既需入
    住仁惠護理之家呼吸照護病房接受長期照護，顯見王月嬌無
    法負擔對原告甲○○、乙○○○之法定扶養義務。再被害人
    王月嬌之身體狀況已屬中風臥病在床，審酌若未有本件事故
    發生，被害人送至護理之家接受照護後，原告等所需負擔之
    精神壓力與本件事故發生後之差距及王月嬌與原告戊○○○○○○、丁○○、丙○○等人之父親離婚已達10數年，監護
    權均歸屬父親等情以觀，則原告等因本件事故發生所受之精
    神上損害賠償數額應予酌減等語資為抗辯。並聲明求為判決
    ：原告之訴駁回。
三、兩造不爭執之事實：
  (一)本院95年度醫字第1號刑事判決所認定之事實。
  (二)原告甲○○為被害人王月嬌支出喪葬費用335,700元。
  (三)原告甲○○、乙○○○為被害人王月嬌之父母，除王月嬌外
    另育有4名子女。
  (四)原告戊○○○○○○、丁○○、丙○○為被害人王月嬌之子
    女。
  (五)原告甲○○、乙○○○請求賠償撫養費之依據，係內政部公
    告95年度台灣省低收入戶最低生活費每人每月9，210元。
四、法院之判斷：
  (一)被告己○○領有初級救護員執照，又以駕駛救護車為業，對
    於一般醫護常識理應具有一定程度之認知，當應注意病人之
    氣切管同時具有吸氣及呼氣之功能，若直接將氣切管接上輸
    送氧氣之導管而未配合T型管或復甦器等儀器來幫助排出病
    人之呼氣，將導致氧氣只進不出，且當時又無不能注意之情
    事，竟疏以注意漏未使用T型管或復甦器因而肇事，其有過
    失甚為明確，且其過失行為與被害人王月嬌之死亡結果間，
    具有相當因果關係，堪以認定。
  (二)按受僱人因執行職務，不法侵害他人之權利者，由僱用人與
    行為人連帶負損害賠償責任。民法第188條第1項前段定有明
    文。且此「所謂受僱人，並非僅限於僱用契約之情形，凡客
    觀上為他人服勞務而受其監督者均係受僱人」、「民法第18
    8條僱用人責任之規定，係為保護被害人而設。故所稱之受
    僱人，應從寬解釋，不以事實上有僱傭契約者為限。凡客觀
    上被他人使用，為之服勞務而受其監督者，均係受僱人。又
    將營業名義借與他人使用，其內部間縱僅對於未具有信用或
    無營業資格者借予信用或資格，或係為達逃避僱用人責任之
    目的所為之脫法行為。但就外觀而言，其是否借與營業名義
    ，仍具有選任之關係，且借與名義後，並可中止其借用關係
    ，無形中對該借用名義者之營業使用其名義，仍有監督關係
    ，是兩者之間仍存有選任、服勞務及監督關係，與僱傭無殊
    。因之對於該借用名義者對第三人所致之損害，借與名義者
    仍應負僱用人之責任。」最高法院57年度台上字第1663號判
    例均、84年度台上字第1151號裁判均可供參照。職是，前開
    僱用人責任之規定，其立法精神既重於保護經濟上之弱者，
    增加被害人或得依法請求賠償之第三人之求償機會，是以受
    僱人之行為是否與其職務有關係，允宜從廣義解釋，以資符
    合。故行為人之行為如具有與執行職務有同一外觀，即存有
    事實上之僱用關係，不問其是否訂有僱傭契約、勞務種類如
    何、期間長短，乃至有無報酬，均有民法第188條規定之適
    用。且所謂受僱人執行職務，不法侵害他人權利之行為，不
    僅指受僱人職務範圍內之行為而定，即與執行職務相牽連之
    行為，職務上予以機會之行為，一般人可信為職務所須或附
    隨之業務，與執行職務之時間或處所有密切關連之行為，皆
    屬執行職務之行為，一旦不法侵害他人權利者，亦應包括在
    內。經查，本件系爭救護車係登記於被告杏豐醫院即陳明源
    之名義，且系爭救護車之外車體上有杏豐醫院名稱之塗裝，
    已據被告己○○供述在卷，並有行車執照影本在卷為證，且
    為被告杏豐醫院即陳源所不爭執，則被告己○○駕駛系爭救
    護車載送被害人王月嬌之行為，就行為之外觀上已具使人認
    為被告己○○係為被告杏豐醫院即陳明源所使用，並為之服
    勞務，且被告杏豐醫院即陳明源既將營業名義借予他人使用
    ，亦應認對借用名義人已形成選任、監督之關係，是故被告
    己○○與被告杏豐醫院即陳明源間存有事實上之僱用關係，
    被告杏豐醫院即陳明源就被告己○○執行職務所致第三人之
    損害應負民法第188條所定之僱用人責任。
  (三)再按「為某種事業使用他人，於被用人執行事業加害於第三
    人時，其使用主於選任被用人及監督其事業，已盡相當之注
    意，或雖注意仍不免發生損害者，使用主固不負賠償責任，
    但此種情形係為使用主之免責要件，使用主苟欲免其責任，
    即應就此負舉證之責」最高法院19年上字第3025號判例亦可
    參照。被告杏豐醫院即陳明源就被告己○○有選任及監督關
    係已如前述，被告杏豐醫院即陳明源固辯稱事實上無從對被
    告己○○為選任、監督云云，仍不能解免其選任、監督之責
    任，本件被告己○○領有初級救護技術員資格，被告杏豐醫
    院即陳明源就其選任固可認已盡相當之注意義務，惟被告杏
    豐醫院即陳明源並未舉證證明對被告己○○執行職務之監督
    已盡相當之注意或縱加以相當之注意而仍不免發生損害，自
    無從據以主張免責。
  (四)按不法侵害他人致死者，對於支出醫療及增加生活上需要之
    費用或殯葬費之人，亦應負損害賠償責任。被害人對於第三
    人負有法定扶養義務者，加害人對於該第三人亦應負損害賠
    償責任；不法侵害他人致死者，被害人之父、母、子、女及
    配偶，雖非財產上之損害，亦得請求賠償相當之金額，民法
    第192條、第194條定有明文。茲就原告請求之各項賠償應否
    准許分敘如次：
  1.殯葬費：所謂殯葬費係指收殮及埋葬費用而言，其賠償範圍
    應以實際支出之費用，並斟酌被害人當地之喪禮習俗及宗教
    上之儀式、被害人之身分、地位及生前經濟狀況決定之。查
    原告甲○○為被害人王月嬌支出之殯葬費用335,700元，業
    據原告甲○○提出之收據3張及台中縣清水鎮公所規費收入
    繳納收費聯單乙張附卷為證，且為被告所不爭執，堪信屬實
    ，經核其各項支出之費用均屬必要，是原告甲○○得向被告
    請求連帶賠償其所支出之殯葬費用335,700元。
  2.扶養費：按負扶養義務者有數人時，應依左列順序定其履行
    義務之人：一直系血親卑親屬；負扶養義務者有數人而其親
    等同一時，應各依其經濟能力，分擔義務；又因負擔扶養義
    務而不能維持自己生活者，免除其義務。但受扶養權利者為
    直系血親尊親屬或配偶時，減輕其義務。民法第1115條第1
    項第1款、第3項、第1118條分別定明文。即於受扶養權利人
    為直系血親尊親屬之情形，負扶養義務者，如因負扶養義務
    而不能維持自己之生活者，依民法第1118條之規定，仍僅得
    減輕其扶養義務，並不得免除之。被告杏豐醫院即陳明源辯
    稱被害人王月嬌中風無法負擔扶養義務。惟本件被害人王月
    嬌固因中風住院，其出院時經醫師判斷情況穩定且能自行呼
    吸，則被害人王月嬌縱因患病而暫時無負擔扶養義務之能力
    ，然日後其病患回復後，非無負擔扶養義務之能力，況依前
    揭說明，被害人王月嬌縱然無能力負擔扶養義務，亦僅得減
    輕其扶養直系血親尊親屬之義務而不得免除義務，其仍須對
    原告甲○○、乙○○○負擔法定扶養義務。
  (1)原告甲○○除被害人王月嬌外，尚有子女4名及原告乙○○○為原告甲○○，依民法第1116之1條前段規定，應與原告
    甲○○互負扶養義務，且其扶養順序與直系血親卑親屬同，
    有戶籍謄本4份在卷可稽，並為被告己○○、杏豐醫院即陳
    明源所不爭執，則原告甲○○之法定扶養義務人為6人，應
    共負扶養義務。惟原告甲○○之扶養義務人中，被害人王月
    嬌中風仍需安養，原告乙○○○則已68歲，2人均無職業，
    依民法第1118條但書之規定，本院認為被害人王月嬌與原告
    乙○○○對原告甲○○所負扶養義務應各減經為1/2，依此
    計算被害人王月嬌、原告乙○○○對原告甲○○應負之扶養
    義務各為1/10，原告甲○○餘4名子女各負擔1/5扶養義務。
    查原告甲○○係27年12月5日生，有原告提出之戶籍謄本可
    稽，被害人王月嬌於95年3月7日死亡時，原告甲○○67歲，
    依照94年臺閩地區簡易生命表男性所示，原告甲○○之平均
    餘命為15.5年，依內政部公告95年度台灣省低收入戶最低生
    活費每人每月9,210元，即每年為110,520元，依霍夫曼計算
    式計算利息扣除中間利息，則按年別5%複式霍夫曼計算法（
    第1年不扣除中間利息）計算，原告甲○○得請求給付之扶
    養費之損害金額為129,254元【其計算式為：[110520×11.0
    0000000（此為應受扶養15年之霍夫曼係數）＋11052 0×0.
    5×（11.00000000－00.00000000）]÷10＝129254（小數點
    以下4捨5入，以下同）】。原告甲○○請求被告連帶賠償之
    金額未逾上開數額，應全數准許。
  (2)原告乙○○○除被害人王月嬌外，尚有子女4人及原告甲○○為原告乙○○○之夫，依民法第1116之1條前段規定，與
    原告乙○○○互負扶養義務，且其扶養順序與直系血親卑親
    屬同，即原告乙○○○之法定扶養義務人為6人，應共負扶
    養義務。惟原告乙○○○之扶養義務人中，被害人王月嬌中
    風仍需安養，原告甲○○則已68歲，2人均無職業，依民法
    第1118條但書之規定，本院認為被害人王月嬌與原告甲○○
    對原告乙○○○所負扶養義務應各減經為1/2，依此計算被
    害人王月嬌、原告甲○○對原告乙○○○應負之扶養義務各
    為1/10，原告乙○○○餘4名子女各負擔1/5扶養義務。查原
    告乙○○○係27年7月7日生，有原告提出之戶籍謄本可稽，
    被害人王月嬌於95年3月7日死亡時，原告乙○○○67歲，依
    照94年臺閩地區簡易生命表女性所示，原告乙○○○之平均
    餘命為18.03年，依內政部公告95年度台灣省低收入戶最低
    生活費每人每月9,210元，即每年為110,520元，依霍夫曼計
    算式計算利息扣除中間利息，按年別5%複式霍夫曼計算法（
    第1年不扣除中間利息）計算，原告乙○○○得請求給付之
    扶養費之損害金額為144,701元【其計算式為：[110520×13
    .00000000 （此為應受扶養18年之霍夫曼係數）＋110520×
    0.03×（13.00000000－00.00000000）]÷10＝144701】。
    原告乙○○○請被告連帶賠償之扶養費於上開數額內，為有
    理由，應予准許，逾此請求，則無理由，應予駁回。
  3.精神慰撫金：按慰撫金之賠償須以人格權遭遇侵害，使精神
    上受有痛苦為必要，其核給之標準固與財產上損害之計算不
    同，然非不可斟酌雙方身分資力與加害程度，及其他各種情
    形核定相當之數額；又不法侵害他人致死者，被害人之父、
    母、子、女及配偶受有非財產上之損害，依民法第194條及
    第188條第1項規定，請求受僱人及其僱用人連帶賠償相當金
    額之慰撫金時，法院對於慰撫金之量定，應斟酌該受僱人及
    應負連帶賠償責任之僱用人，並被害人暨其父、母、子、女
    及配偶之身份、地位及經濟狀況等關係定之，不得僅以被害
    人與實施侵權行為之受僱人之資力為衡量之標準，最高法院
    51年台上字第223號、76年台上字第1908號判例可資參照。
    本院審酌原告王建普、乙○○○現年68歲，均未就學、目前
    無業，原告戊○○○○○○為國中畢業、甫自軍中退伍、目
    前無業、名下無財產；原告丁○○為高職畢業、於作業廠工
    作、月薪2萬5000元至3萬元不等、名下無財產；原告洪倩雯
    為高職畢業、職業為飲料店工讀生、月薪1萬5000元至1萬
    8000元不等及其等之財產情形（詳見稅務電子匣門財產調件
    明細表所示）。被告己○○為士官學校畢業、目前不固定出
    勤救護車業務，收入平均2萬至2萬5000元不等；被告杏豐醫
    院即陳明源為醫學系畢業、職業為醫師及被告之財產情形（
    詳見稅務電子匣門財產調件明細表所示）。原告甲○○、乙○○○撫育被害人王月嬌成年，於古稀之年承受白髮人送黑
    髮人之痛苦，且2人當場全程目睹親生子女即被害人死亡經
    過，其內心之難過及痛苦煎熬絕非短期得以平復；原告戊○○○○○○、丁○○、丙○○之父與被害人王月嬌離婚，原
    告戊○○○○○○、丁○○、丙○○監護權均歸屬父親，然
    失親之痛亦應衝擊巨大，且再無承歡膝下、共享天倫之日及
    被告就本件侵權行為之過失程度等一切情狀大，認原告甲○○、原告乙○○○各請求被告連帶賠償精神慰撫金2,000,00
    0元，尚屬過高，應各核減為1,200,000元；原告戊○○○○○○、丁○○、丙○○各請求被告連帶賠償精神慰撫金800,
    000元，亦屬過高，應各核減為400,000元，始為允當。
  (五)綜上所述，本件原告所受損害之金額，原告甲○○合計為1,
    631,484元、原告乙○○○合計為1,344,701元、原告戊○○○○○○、丁○○、丙○○各為400,000元。從而，原告依
    侵權行為之法律關係，請求被告連帶賠償原告之損害，於上
    述金額內，為有理由，應予准許。原告逾此數額之請求，則
    無理由，應予駁回。
五、本件原告係於刑事訴訟程序附帶提起民事訴訟，經本院刑事
    庭以附帶民事訴訟繁雜，非經長久時日不能終結其審判而裁
    定移送，依刑事訴訟法第504條第2項規定免納裁判費用，故
    無庸為訴訟費用負擔之諭知，附此敘明。
中　　華　　民　　國　　96　　年　　4 　　月　　18　　日
                  民事第三庭  法  官  陳文爵
正本係照原本作成。
如對本判決上訴，須於判決送達後20日內向本院提出上訴狀。
中　　華　　民　　國　　96　　年　　4　　月　　 18　　日
                              書記官  王美珍
